臺灣高等法院臺南分院刑事判決　　　　 100年度上訴字第98號
上　訴　人　臺灣雲林地方法院檢察署檢察官
上　訴　人
即　被　告　蔡碧玲
上列上訴人因被告侵占等案件，不服臺灣雲林地方法院99年度訴
字第133號中華民國99年12月16日第一審判決（起訴案號：臺灣
雲林地方法院檢察署97年度偵字第5821號），提起上訴，本院判
決如下：
    主  文
上訴駁回。
    事  實
一、蔡碧玲自民國85年4月1日起至97年6月25日止，在國泰人壽
    保險股份有限公司（下稱國泰人壽保險公司）擔任業務襄理
    ，職司對保險客戶提供收費服務、各種保險金給付申請及款
    項轉交、保險單質押貸款申請等業務。緣蔡碧玲曾為石淑敏
    、張淑慧、簡清山辦理保險業務，詎因需錢孔急，竟分別為
    下列犯行：
  (一)蔡碧玲基於偽造私文書以行使之犯意，及意圖為自己不法所
    有，本於侵占之之概括犯意，先於93年11月11日，在雲林縣
    斗南鎮○○路○段368號之國泰人壽保險公司斗南營業處，未
    經保險客戶石淑敏之同意或授權，冒用石淑敏之名義，在國
    泰人壽保險公司「保險契約內容變更/保單補發/契約轉換/
    集體彙繳申請書」之「（原）要保人簽章（主被保險人）、
    被保險人簽章（次被保險人）」欄，偽簽「石淑敏」之署名
    1 枚，並偽填日期為93年11月11日，而偽造「保險契約內容
    變更/保單補發/契約轉換/集體彙繳申請書」，表示石淑敏
    於93年11月11日，就其所投保保單號碼0000000000號保險申
    請辦理繳清（即以現金解約價值為躉繳保費可買之保險金額
    ，減額繳清保險之保險金額雖然縮減，但保障之種類及保險
    期間仍與原保險契約相同），並於同日將上開申請書交予國
    泰人壽保險公司斗南營業處（下稱國泰斗南營業處）不知情
    之承辦人員辦理繳清保險而為行使，足生損害於石淑敏及國
    泰人壽保險公司對保險契約管理之正確性。嗣石淑敏仍依原
    保險契約之約定，分別於93年11月間某日於不詳地點交付續
    期保險費新臺幣（下同）188,100元予蔡碧玲，復於95年1月
    23日使用其所有之彰化銀行斗六分行帳戶（帳號：0000000
    0000-000號）匯款188,100元之續期保險費予蔡碧玲，蔡碧
    玲於收受該2筆款項後，旋即當場於上開不詳地點及收受匯
    款當日，先後將其因業務上所持有之上揭款項，以變易持有
    為所有之意思，連續將款項全數侵占入己另行挪用。
  (二)嗣石淑敏依原保險契約之約定，仍使用其所有之彰化銀行斗
    六分行帳戶（帳號：00000000000-000號），分別於95年12
    月8日、97年1月8日匯款各188,100元之續期保險費，蔡碧玲
    復分別基於意圖為自己不法所有，本於侵占之犯意，於該2
    次收受匯款當日，以變易持有為所有之意思，分別將其因業
    務所持有之上開款項，全數侵占入己另行挪用。
  (三)蔡碧玲意圖為自己不法之所有，本於詐欺取財及行使偽造私
    文書之概括犯意，未經石淑敏之授權或同意，冒用石淑敏之
    名義，先於：(1)93年2月3日在國泰斗南營業處，冒用石淑敏
    之名義，在國泰人壽保險公司保單號碼0000000000號保單借
    款借據之「借款人（要保人）」欄、「被保險人簽名」欄，
    偽簽「石淑敏」之署名各1枚，並填載借款金額為20萬元、
    借款日期為93年2月3日，而偽造國泰人壽保險公司保單借款
    借據1張（檔案號碼PＺ0000000000號），表示石淑敏於93年2
    月3日，以上開保單質借方式，向國泰人壽保險公司辦理保
    險單借款1筆，並於同日，將上開借據交予國泰斗南營業處
    不知情之承辦人員而為行使，使國泰人壽保險公司陷於錯誤
    ，而准予借款並匯款20萬元至石淑敏實際管領之斗六郵局帳
    戶（帳號：000000-0000000-0號）內，蔡碧玲再以國泰人壽
    保險公司匯錯為由，要求石淑敏提領交付20萬元，而向國泰
    人壽保險公司詐得20萬元。(2)繼而於93年2月4日在國泰斗南
    營業處，冒用石淑敏之名義，在國泰人壽保險公司保單號碼
    0000000000號保單借款借據之「借款人（要保人）」欄、「
    被保險人簽名」欄，偽簽「石淑敏」之署名各1枚，並填載
    借款金額為8萬元、借款日期為93年2月4日，而偽造國泰人
    壽保險公司保單借款借據1張（檔案號碼PＺ0000000000號）
    ，表示石淑敏於93年2月4日，以上開保單質借方式，向國泰
    人壽保險公司辦理保險單借款1筆，並於同日，將上開借據
    交予國泰斗南營業處不知情之承辦人員而為行使，使國泰人
    壽保險公司陷於錯誤，而准予借款並匯款8萬元至石淑敏實
    際管領之斗六郵局帳戶（帳號：000000-0000000-0號）內，
    蔡碧玲再以國泰人壽保險公司匯錯為由，要求石淑敏提領交
    付8萬元，因而再次向國泰人壽保險公司詐得8萬元。
  (四)蔡碧玲又基於偽造私文書以行使及意圖為自己不法所有之個
    別犯意，未經附表一各編號所示保戶之授權或同意，而分別
    於附表一各編號所示之時間、地點，冒用附表一各編號所示
    保戶之名義，分別以附表一各編號所示之方法，詐得附表一
    各編號所示之款項，足生損害於附表一各編號所示保戶本人
    與國泰人壽保險公司對保險契約管理之正確性。
  (五)蔡碧玲復基於意圖為自己不法所有，基於侵占之犯意，於96
    年12月3日，要求簡清山之父親簡春男提領156萬元，表示其
    中150萬元係要繳納簡清山新投保之保險費，其餘6萬元則係
    要繳納簡清山保單號碼0000000000號之續期保險費，簡春男
    遂自簡清山之彰化銀行帳戶（帳號：000000000000號）內提
    領156萬元於不詳地點交付與蔡碧玲。蔡碧玲收取後，竟即
    將其因業務而持有之續期保險費6萬元，未繳回國泰人壽保
    險公司，而以變易持有為所有之意思，將該續期保險費6萬
    元之款項侵占入己花用一空。
二、案經國泰人壽保險公司訴由臺灣雲林地方法院檢察署檢察官
    偵查起訴。
    理  由
壹、程序部分
 (一)本件檢察官及被告均係就原審判處有罪部分提起上訴，有該
   等該上訴狀在卷可稽（見本院卷第3、5頁），是本院審理範
   圍僅限於有罪部分，至被告無罪部分，因已確定在案，非本
   院審理範圍，合先說明。
 (二)本件被告所犯偽造文書、業務侵占、詐欺等罪係死刑、無期
   徒刑、最輕本刑為3年以上有期徒刑以外之罪，被告於本院審
   理程序中，就被訴事實為有罪之陳述，經告知被告簡式審判
   程序之旨，並聽取檢察官及被告之意見後，本院裁定進行簡
   式審判審理。
貳、實體部分
一、上揭犯罪事實，業據被告蔡碧玲於警詢、偵查、原審及本院
    審理中坦承不諱，核與證人即告訴代理人葛樹寧於警詢及偵
    查中之指訴相符（見警卷第6 -9頁、偵卷第31頁、第57頁、
    第85頁、第95頁、第122頁、第196-221頁），且經證人即被
    害人石淑敏於警詢中（見警卷第10-12頁）、證人即被害人
    簡清山之父親簡春男於警詢及偵查中（見警卷第17-22頁、
    偵卷第57-58頁、第94-95頁、第121-122頁、第210頁）及證
    人即被害人張淑慧於警詢及偵查中證述明確（見警卷第13-1
    6頁、偵卷第195-196頁）。此外，並有被告所出具之切結書
    1份（見偵卷第39頁）、國泰人壽保險公司98年8月25日之刑
    事陳報狀1份（見偵卷第106-107頁），被害人石淑敏97年8
    月9日、97年10月7日出具之聲明書2份（見偵卷第5、36頁
    ）、被害人張淑慧、張建修、簡清山出具之聲明書各1份（
    見偵卷第6-8頁），被告所偽造之被害人張淑慧保單號碼
    0000000000號、被害人張建修保單號碼0000000000號、被害
    人簡清山保單號碼0000000000號、保單號碼0000000000號、
    被害人石淑敏保單號碼0000000000號之保險契約內容變更申
    請書各1份（見偵卷第9-12頁、第42-43頁），被告所偽造之
    被害人石淑敏保單號碼0000000000號、被害人簡清山保單號
    碼0000000000號、保單號碼0000000000號之保單借款借據各
    2份（見偵卷第37-38頁、第112-113頁、第126-127頁），被
    害人石淑敏彰化銀行帳號00000000000000號存摺影本、被害
    人張建修郵局帳號00000000000000號存摺影本、被害人張淑
    慧郵局帳號00000000000000號存摺影本、被害人簡清山郵局
    帳號00000000000000號客戶歷史交易清單、被害人簡清山彰
    化銀行帳號000000000000號存摺存款帳號資料及交易明細查
    詢各1份附卷足資佐證（見偵卷第13-18、第77頁、第81  頁
    ），足見被告上開任意性自白與事實相符，事證明確，其犯
    行堪以認定，應予依法論科。
二、新舊法比較：
    查本件被告為犯罪事實欄一(一)、(三)之行為後，刑法部分條文
    於94年2月2日經總統公布修正，並自95年7月1日起施行；又
    刑法施行法增訂第1條之1亦於同年6月14日經總統公布，並
    自同年7月1日起施行。按行為後法律有變更者，適用行為時
    之法律，但行為後之法律有利於行為人者，適用最有利於行
    為人之法律，現行刑法第2條第1項定有明文。此條規定係規
    範行為後法律變更所生新舊法律比較適用之準據法，是刑法
    第2條本身雖經修正，但刑法第2條既屬適用法律之準據法，
    本身尚無比較新舊法之問題，於新法施行後，應一律適用裁
    判時之現行刑法第2條之規定，為「從舊從輕」之比較，合
    先敘明。次按本次刑法修正之比較新舊法，應就罪刑有關之
    共犯、未遂犯、想像競合犯、牽連犯、連續犯、結合犯，以
    及累犯加重、自首減輕暨其他法定加減原因（如身分加減）
    與加減例等一切情形，綜其全部罪刑之結果而為比較，最高
    法院95年5月23日95年度第8次刑庭會議著有決議可資參照。
    茲就本件新舊法比較結果敘述如下：
  (一)刑法第336條第2項之業務侵占罪，其法定刑為6月以上、5年
    以下有期徒刑，得併科3,000元以下罰金。刑法第339條第1
    項之詐欺取財罪，其法定刑為5年以下有期徒刑、拘役或科
    或併科1,000元以下罰金，均有罰金刑之規定，且為刑法分
    則編未修正之條文而定有罰金刑者，故涉及罰金之「提高標
    準」之新舊法適用問題。修正前刑法第33條第5款係規定：
    「主刑之種類如下：…五、罰金：一元以上」，而依罰金罰
    鍰提高標準條例規定，就72年6月26日前修正之刑法部分條
    文罰金數額提高2至10倍，其後修正者不提高倍數，並依現
    行法規所定貨幣單位折算新臺幣條例規定，以銀元1元折算
    新臺幣3元。修正後刑法第33條第5款規定：「主刑之種類如
    下：…五、罰金：新臺幣1,000元以上，以百元計算之」，
    而刑法第33條第5款所定罰金單位修正為新臺幣後，刑法分
    則各罪所定罰金刑之貨幣單位亦應配合修正為新臺幣，為使
    刑法分則編各罪所定罰金之最高數額與刑法修正前趨於一致
    ，乃增訂刑法施行法第1條之1：「中華民國94年1月7日刑法
    修正施行後，刑法分則編所定罰金之貨幣單位為新臺幣。94
    年1月7日刑法修正時，刑法分則編未修正之條文定有罰金者
    ，自94年1月7日刑法修正施行後，就其所定數額提高為30倍
    。但72年6月26日至94年1月7日新增或修正之條文，就其所
    定數額提高為3倍。」從而，刑法分則編各罪所定罰金刑之
    最高數額，於上開規定修正後並無不同，惟修正後刑法第33
    條第5款所定罰金最低數額，較之修正前提高，自以修正前
    刑法第33條第5款規定有利於被告。
  (二)修正前刑法第51條規定：「數罪併罰，分別宣告其罪之刑，
    依左列各款定其應執行者：」其中第5款規定：「宣告多數
    有期徒刑者，於各刑中之最長期以上，各刑合併之刑期以下
    ，定其刑期。但不得逾20年。」，修正後刑法第51條第5款
    規定：「宣告多數有期徒刑者，於各刑中之最長期以上，各
    刑合併之刑期以下，定其刑期。但不得逾30年。」，是依刑
    法第51條第5款定應執行刑時，如裁判確定前犯數罪，其中1
    罪在新法施行前者，即應依刑法第2條第1項為新、舊法之比
    較（最高法院第8次刑事庭會議決議第5點第1項參照），經
    比較結果，修正前刑法較有利於行為人，依刑法第2條第1項
    前段之規定，仍應依修正前刑法規定，定其應執行之刑。
  (三)刑法第55條牽連犯之規定於上開時間業經公布刪除，刪除牽
    連犯後須依數罪併罰之規定處罰，經比較後並非較有利於被
    告，依刑法第2 條第1 項前段之規定，此部分自應適用行為
    時即修正前刑法第55條之規定論以牽連犯。
  (四)刑法第56條連續犯之規定於上開時間亦經修正刪除，是以刑
    法修正之後，原屬連續犯之數個犯罪行為，依新法應數罪併
    罰，比較修正前之規定，可依裁判上一罪論處，顯然修正前
    之規定較有利於被告。
  (五)修正前刑法第68條規定：「拘役或罰金加減者，僅加減其最
    高度。」惟此次刑法修正，既將罰金最低金額修正為新臺幣
    1,000元，當不致因加減其最低度，而產生不滿1元之零數，
    允宜與有期徒刑相同，許其最高度及最低度同加減之，故併
    入修正後刑法第67條，而規定為：「有期徒刑或罰金加減者
    ，其最高度及最低度同加減之。」因修正前刑法第68條規定
    罰金最低度不予減輕，較諸修正後刑法第67條規定罰金最低
    度亦予減輕之規定，修正前之規定較不利於被告。
  (六)經綜合比較上開法律變更之情形，以95年7月1日修正生效前
    之規定對於被告較為有利，依據修正後刑法第2條第1項前段
    之規定，即應適用95年7月1日修正生效前之前開刑法規定。
三、論罪科刑部分
  (一)按業務侵占罪之成立，以因執行業務而持有他人之物為前提
    被告自85年4月1日起至97年6月25日止，受僱於國泰人壽保
    險公司擔任業務襄理，業務範圍包括向保險客戶提供收費服
    務、各種保險金給付申請及款項轉交、保險單質押貸款申請
    等，業如前述，是其依受僱內容所為即屬於業務之範疇，自
    屬無誤，被告對於因業務上關係所持有之物，將原持有之意
    思，變更為所有之意思，即該當刑法第336條第2項之業務侵
    占罪，核被告所為：
  1.就犯罪事實欄一(一)部分，係犯刑法第216條、第210條行使偽
    造私文書罪及刑法第336條第2項業務上侵占罪。被告偽造署
    押之行為係偽造私文書之部分行為，又偽造文書後復持以行
    使，偽造之低度行為應為行使之高度行為所吸收，均不另論
    罪。被告該2次業務上侵占之行為時間雖然稍長，惟查被告
    自承：伊係假造石淑敏名義，幫她辦理繳清，石淑敏以後就
    不用繼續繳保險費，但她並不知道，所以還是每期拿續期保
    險費給伊，伊就將上開款項侵占等語（見偵卷第209頁），
    可見被告偽造私文書替被害人石淑敏辦理繳清之目的即係為
    侵占石淑敏日後繳交之續期保險費，則被告嗣後2次業務上
    侵占之行為顯係基於概括之犯意為之，應依修正前刑法第56
    條之規定，論以一罪，並依法加重其刑。又被告係以行使偽
    造私文書之方法，達成侵占被害人石淑敏嗣後依原契約所繳
    納之續期保險費之目的，是以被告所犯行使偽造私文書罪及
    業務侵占罪之間，有方法、目的之牽連關係，應依修正前刑
    法第56條後段牽連犯之規定，從一重之連續業務上侵占罪論
    處。
  2.就犯罪事實欄一(二)部分，係分別犯刑法第336條第2項業務上
    侵占罪。
  3.就犯罪事實欄一(三)部分，係分別觸犯刑法第216條、第210條
    行使偽造私文書罪及刑法第339條第1項詐欺取財罪。被告偽
    造署押之行為係偽造私文書之部分行為，又偽造文書後復持
    以行使，偽造之低度行為應為行使之高度行為所吸收，均不
    另論罪。被告先後2次行使偽造私文書及詐欺取財之行為，
    時間僅相隔1日，且其所使用之手法及所犯之罪名均相同，
    顯係基於概括之犯意反覆為之，為連續犯，應依修正前刑法
    第56條之規定，各論以一罪，並均依法加重其刑。再被告係
    以行使偽造私文書之方法，達成詐欺取財之目的，是以被告
    所犯行使偽造私文書罪及詐欺取財罪之間，有方法、目的之
    牽連關係，應依修正前刑法第55條後段牽連犯之規定，從一
    重之連續行使偽造私文書罪論處。
  4.就犯罪事實欄一(四)部分，均係犯刑法第216條、第210條行使
    偽造私文書罪及刑法第339條第1項詐欺取財罪。刑法刪除牽
    連犯之規定後，應適度擴張想像競合犯之一行為概念，被告
    貪圖不法利益而為此部分之犯行，主觀上其行使偽造保單借
    款借據及保險契約內容變更申請書之目的即在詐欺他人財物
    ，客觀上其行使偽造私文書與詐欺犯行發生經過均有部分犯
    罪行為重合連結，依一般社會健全觀念，應認係一犯罪行為
    ，法律上亦應以一行為評價處罰，較為適當，故被告各以一
    行為犯行使偽造私文書及詐欺取財罪，均為想像競合犯，各
    應從一重論以行使偽造私文書罪。又就附表一編號一、六所
    示之犯罪時間，起訴書雖記載95年11月2日，97年2月5日，
    惟對照偵卷第126頁、127頁；第112、113頁之國泰人壽保險
    公司保單借款借據，「墊付單位給付核定欄」之戳章日期均
    為95年11月1日；97年2月4日，而借款起息日方為95年11月2
    日及97年2月5日，堪認被告附表一編號一、六所示之犯罪時
    間應分別為95年11月1日，97年2月5日，起訴書所載之犯罪
    時間，即有錯誤，應予更正之。又依上開保單借款借據觀之
    ，95年11月2日借據上方之檔案號碼分別為PＺ00000000 0000
    號及PＺ000000000000號；97年2月4日借據上方之檔案號碼分
    別為PＺ00000000 0000號及PＺ000000000059號，足認被告應
    係於95年11月1日同時行使附表一編號一之2張借據；於97年
    2月4日同時行使附表一編號六之2張借據，且查卷內亦無其
    他證據，足以證明被告有何分開行使上開文書之犯行，依「
    罪疑為利被告原則」，應認被告係分別於95年11月1日行使
    附表一編號一之2張借據文書，97年2月5日同時行使附表一
    編號六所示之2張借據文書，要無疑義，該2次行為各應僅成
    立一罪，公訴意旨認各應成立數罪，容有誤會。
  5.就犯罪事實欄一(五)之部分，係犯刑法第336條第2項業務上侵
    占罪。
  6.被告所為犯罪事實欄一(一)至(五)所示之各罪，均犯意各別，行
    為互殊，應予分論併罰。
四、原審以被告罪證明確，因而適用刑法第2條第1項前段、第
    216條、第210條、第336條第2項、第339條第1項、第55條、
    第41條第1項前段、修正前刑法第56 條、修正前刑法第55條
    後段、修正前刑法第41條第1項前段、修正前刑法第51條第5
    款、98年12月30日修正公布之刑法第41條第8項，刑法施行
    法第1條之1，中華民國96年罪犯減刑條例第2條第1項第3款
    、第7條、第9條第1項等規定，並審酌被告身為業務從業人
    員，擔任襄理一職，原應本於忠實誠信關係，不得任意侵占
    業務上持有之金錢、或詐騙客戶財物，竟侵占所收之款項、
    詐騙客戶財物，其行為已嚴重破壞保護信賴他人之誠信利益
    ，損及國泰人壽保險公司之商譽及財產利益，惟其犯後尚能
    坦承犯行，兼衡酌被告犯罪之手段，犯後已先清償200餘萬
    元，被告已結婚、配偶有工作、共同育有2名已唸高中之子
    女，及被告自承係因借款給他人週轉遭跳票之犯罪動機等一
    切情狀（見原審卷第155頁），分別量處如附表二「罪刑」
    欄所示之刑。並說明犯罪事實一(一)、(二)95年12月8日業務侵
    占部分、(三)及附表一編號一之犯罪時間係在96年4月24日以
    前，符合減刑要件，均應減其宣告刑2分之1，並就犯罪事實
    一(一)、(三)部分，依修正前刑法第41條第1項前段之規定；就
    犯罪事實一(二)、(四)、(五)部分，依修正後刑法第41條第1項之
    規定，就被告所處徒刑或減得之徒刑宣告併諭知易科罰金之
    折算標準，並與不得減刑部分合併定其應執行刑有期徒刑1
    年2月及依有利被告之修正前刑法第41條第1項前段規定，就
    其定應執行刑部分，諭知如易科罰金以新臺幣900元折算1日
    ，另就所附表三所示偽造之署押一併宣告沒收等，其認定事
    實，適用法律並無違誤，量刑亦稱妥適。檢察官循告訴人請
    求提起上訴以：被告尚欠告訴人約200餘萬元，若得易以易
    科罰金，則被告為免除徒刑之執行，必以罰金代之，則其有
    資力繳納罰金而拒不賠償告訴人，實有欠公允，是原審量刑
    顯然過輕云云。被告上訴則以：伊與告訴人現在商談和解事
    宜，自應從輕量處，並給予緩刑之宣告云云。惟刑之量定，
    係實體法賦予法院得依職權裁量之事項，茍已以行為人之責
    任為基礎，審酌刑法第57條各款所列情狀而未逾越法律所規
    定之範圍，或濫用其權限，即應予以尊重，本件原判決已詳
    予審酌被告犯罪動機、手法、與被害人關係、生活狀況、犯
    後態度各情，已如上述，被告目前積欠告訴人137萬餘元尚
    未清償之情，業據告訴人公司人員葛樹寧指陳明確（見本院
    卷第63頁），檢察官上訴意旨指稱被告尚積欠200餘萬元，
    並非屬實，而原審雖諭知得易科罰金，被告未必有此能力以
    繳納罰金代替之，又縱被告繳納罰金，告訴人仍可對之求償
    ，被告債務責任並不因此解免，是原審斟酌上開各情，而量
    定上開之刑，應屬允當，並無過輕之情。另被告迄今既未清
    償所積欠之上開餘額，自不宜減輕刑責或宣告緩刑。綜上，
    本件檢察官及被告之上訴均無理由，應併予駁回。
據上論斷，應依刑事訴訟法第368條、第273條之1第1項，判決如
主文。
本案經檢察官江守權到庭執行職務。
中    華    民    國    100    年    6    月  30     日
                  刑事第五庭    審判長法  官  楊明章
                                      法  官  蔡美美
                                      法  官  黃國永
以上正本證明與原本無異。
本判決事實欄一(二)、(五)不得上訴。
其餘如不服本判決應於收受判決後10日內向本院提出上訴書狀，
並應敘述具體理由；其未敘述上訴理由者，應於上訴期間屆滿10
日內向本院補提理由書（均須按他造當事人之人數附繕本）。「
切勿逕送上級法院」。
告訴人或被害人對於本判決如有不服，而請求檢察官上訴者，其
上訴期間之計算以檢察官收受判決正本之日期為準。
                                      書記官  陳淑貞
中    華    民    國    100    年    6    月  30     日
附錄本件論罪科刑法條全文：
中華民國刑法第210條：
偽造、變造私文書，足以生損害於公眾或他人者，處 5 年以下
有期徒刑。
中華民國刑法第216條：
行使第 210 條至第 215 條之文書者，依偽造、變造文書或登載
不實事項或使登載不實事項之規定處斷。
中華民國刑法第336條第2項：
對於業務上所持有之物，犯前條第 1 項之罪者，處 6 月以上
5 年以下有期徒刑，得併科 3 千元以下罰金。
中華民國刑法第339條第1項：
意圖為自己或第三人不法之所有，以詐術使人將本人或第三人之
物交付者，處 5 年以下有期徒刑、拘役或科或併科 1 千元以下
罰金。
附表一：
┌──┬────┬────┬───────────────────┐
│編號│被害保戶│偽造私文│偽造私文書、詐欺取財之地點及方式      │
│    │        │書、詐欺│                                      │
│    │        │取財時間│                                      │
├──┼────┼────┼───────────────────┤
│一  │簡清山  │95年11月│蔡碧玲在國泰人壽保險公司斗南營業處，冒│
│    │        │1日     │用簡清山之名義，在國泰人壽保險公司保單│
│    │        │（起訴書│號碼0000000000號、0000000000號保單借款│
│    │        │誤載為11│借據「借款人（要保人）」欄、「被保險人│
│    │        │月2日） │簽名」欄，偽簽「簡清山」之署名各1枚， │
│    │        │        │並分別填載借款金額為82,000元、88,000元│
│    │        │        │，而偽造國泰人壽保險公司保單借款借據各│
│    │        │        │1 張（檔案號碼PＺ000000000000號、PD4000│
│    │        │        │00000000號），表示簡清山以保單號碼7717│
│    │        │        │473595號、0000000000號保險質借方式，向│
│    │        │        │國泰人壽保險公司辦理保險單借款各1 筆，│
│    │        │        │並於同日，將上開借據交予國泰人壽保險公│
│    │        │        │司斗南營業處不知情之承辦人員而為行使，│
│    │        │        │使國泰人壽保險公司陷於錯誤，而准予借款│
│    │        │        │並匯款82 ,000 元、88,000元予至簡清山實│
│    │        │        │際管領之大埤郵局帳戶（帳號：0000000000│
│    │        │        │8991號）內，蔡碧玲再以國泰人壽保險公司│
│    │        │        │匯錯為由，要求簡清山之父親簡春男提領交│
│    │        │        │付82,000元、88,000元，因而向國泰人壽保│
│    │        │        │險公司詐得共計17萬元。                │
├──┼────┼────┼───────────────────┤
│二  │張淑慧  │96年10月│蔡碧玲在國泰人壽保險公司斗南營業處，冒│
│    │        │18日    │用張淑慧之名義，在國泰人壽保險公司保單│
│    │        │        │號碼0000000000號保險契約內容變更申請書│
│    │        │        │上「要保人簽章」欄、「被保險人簽章」欄│
│    │        │        │，偽簽「張淑慧」之署名各1 枚，並填載指│
│    │        │        │定提領金額為8萬元、變更日期為96年10月 │
│    │        │        │18日，而偽造國泰人壽保險公司保險契約內│
│    │        │        │容變更申請書1張，表示張淑慧於96年10月 │
│    │        │        │18日，以提領保單號碼0000000000號保險內│
│    │        │        │金額之方式，向國泰人壽保險公司辦理保險│
│    │        │        │契約內容變更，並於同日，將上開借據交予│
│    │        │        │國泰人壽保險公司斗南營業處不知情之承辦│
│    │        │        │人員而為行使，使國泰人壽保險公司陷於錯│
│    │        │        │誤，而准予提領並匯款8萬元至張淑慧實際 │
│    │        │        │管領之溪口郵局帳戶（帳號：0000000-0000│
│    │        │        │735號）內，蔡碧玲再以國泰人壽保險公司 │
│    │        │        │匯錯為由，要求張淑慧提領交付8萬元，因 │
│    │        │        │而詐得國泰人壽保險公司8萬元。         │
├──┼────┼────┼───────────────────┤
│三  │簡清山  │96年12月│蔡碧玲在國泰人壽保險公司斗南營業處，冒│
│    │        │11日    │用簡清山之名義，在國泰人壽保險公司保單│
│    │        │        │號碼0000000000號保險契約內容變更申請書│
│    │        │        │上「要保人簽章」欄、「被保險人簽章」欄│
│    │        │        │，分別偽簽「簡清山」、「阮氏翠恆」之署│
│    │        │        │名各1枚，並填載指定提領金額為40萬元、 │
│    │        │        │變更日期為96年12月11日，而偽造國泰人壽│
│    │        │        │保險公司保險契約內容變更申請書1張，表 │
│    │        │        │示簡清山於96年12月11日，以提領保單號碼│
│    │        │        │0000000000號保險內金額之方式，向國泰人│
│    │        │        │壽保險公司辦理保險契約內容變更，並於同│
│    │        │        │日，將上開借據交予國泰人壽保險公司斗南│
│    │        │        │營業處不知情之承辦人員而為行使，使國泰│
│    │        │        │人壽保險公司陷於錯誤，而准予提領並匯款│
│    │        │        │40萬元至簡清山實際管領之大埤郵局帳戶（│
│    │        │        │帳號：00000000000000號）內，蔡碧玲再以│
│    │        │        │國泰人壽保險公司匯錯為由，要求簡清山之│
│    │        │        │父親簡春男提領交付40萬元，因而詐得國泰│
│    │        │        │人壽保險公司40萬元。                  │
├──┼────┼────┼───────────────────┤
│四  │張建修  │97年1 月│蔡碧玲在國泰人壽保險公司斗南營業處，冒│
│    │        │7 日    │用張建修之名義，在國泰人壽保險公司保單│
│    │        │        │號碼0000000000號保險契約內容變更申請書│
│    │        │        │上「要保人簽章」欄、「被保險人簽章」欄│
│    │        │        │，偽簽「張建修」之署名各1 枚，並填載指│
│    │        │        │定提領金額為80萬元、變更日期為97年1 月│
│    │        │        │7日，而偽造國泰人壽保險公司保險契約內 │
│    │        │        │容變更申請書1張，表示張建修於97年1 月7│
│    │        │        │日，以提領保單號碼0000000000號保險內金│
│    │        │        │額之方式，向國泰人壽保險公司辦理保險契│
│    │        │        │約內容變更，並於同日，將上開借據交予國│
│    │        │        │泰人壽保險公司斗南營業處不知情之承辦人│
│    │        │        │員而為行使，使國泰人壽保險公司陷於錯誤│
│    │        │        │，而准予提領並匯款800,000元至張建修實 │
│    │        │        │際管領之蘆洲中山郵局帳戶（帳號：24 41 │
│    │        │        │00 0-0000000號）內，蔡碧玲再以國泰人壽│
│    │        │        │保險公司匯錯為由，要求張建修之配偶張淑│
│    │        │        │慧提領交付80萬元，因而詐得國泰人壽保險│
│    │        │        │公司80萬元。                          │
├──┼────┼────┼───────────────────┤
│五  │簡清山  │97年1 月│蔡碧玲在國泰人壽保險公司斗南營業處，冒│
│    │        │30日    │用簡清山之名義，在國泰人壽保險公司保單│
│    │        │        │號碼0000000000號保險契約內容變更申請書│
│    │        │        │上「要保人簽章」欄、「被保險人簽章」欄│
│    │        │        │，分別偽簽「簡清山」、「阮氏翠恆」之署│
│    │        │        │名各1枚，並填載指定提領金額為40萬元、 │
│    │        │        │變更日期為97年1月30日，而偽造國泰人壽 │
│    │        │        │保險公司保險契約內容變更申請書1張，表 │
│    │        │        │示簡清山於97年1月30日，以提領保單號碼 │
│    │        │        │0000000000號保險內金額之方式，向國泰人│
│    │        │        │壽保險公司辦理保險契約內容變更，並於同│
│    │        │        │日，將上開借據交予國泰人壽保險公司斗南│
│    │        │        │營業處不知情之承辦人員而為行使，使國泰│
│    │        │        │人壽保險公司陷於錯誤，而准予提領，並連│
│    │        │        │同附表一編號六之金額，一併於97年2月5日│
│    │        │        │匯款475,773元至簡清山實際管領之大埤郵 │
│    │        │        │局帳戶（帳號：00000000000000號）內，蔡│
│    │        │        │碧玲再以保險公司匯錯為由，要求簡清山之│
│    │        │        │父親簡春男提領交付475,773元，因而詐   │
│    │        │        │475,773元。                           │
├──┼────┼────┼───────────────────┤
│六  │簡清山  │97年2 月│蔡碧玲在國泰人壽保險公司斗南營業處，冒│
│    │        │4 日    │用簡清山之名義，在國泰人壽保險公司保單│
│    │        │（起訴書│號碼0000000000號、0000000000號保單借款│
│    │        │誤載為97│借據「借款人（要保人）」欄、「被保險人│
│    │        │年2 月5 │簽名」欄，偽簽「簡清山」之署名各1 枚，│
│    │        │日）    │並填載借款金額為51,000元、2,6000元，借│
│    │        │        │款日期為97年2 月5 日，而偽造國泰人壽保│
│    │        │        │險公司保單借款借據各1 張（檔案號碼PD40│
│    │        │        │0000000000號、PＺ000000000059號），表示│
│    │        │        │簡清山於97年2 月5 日，以保單號碼771747│
│    │        │        │3595號、00000000000 號保險質借方式，向│
│    │        │        │國泰人壽保險公司辦理保險單借款各1 筆，│
│    │        │        │並於同日，將上開借據交予國泰人壽保險公│
│    │        │        │司斗南營業處不知情之承辦人員而為行使，│
│    │        │        │使國泰人壽保險公司陷於錯誤，准予借款，│
│    │        │        │並扣除利息後，連同附表一編號五之金額，│
│    │        │        │一併於97年2月5日匯款475,773元至簡清山 │
│    │        │        │實際管領之大埤郵局帳戶（帳號：030112  │
│    │        │        │000000 00號）內，蔡碧玲再以國泰人壽保 │
│    │        │        │險公司匯錯為由，要求簡清山春男提領交付│
│    │        │        │475,773元，因而詐得國泰人壽保險公司47 │
│    │        │        │5,773元。                             │
└──┴────┴────┴───────────────────┘
 附表二：論罪科刑
┌──┬────────┬────────────┬───────────────┐
│    │犯罪事實        │ 犯罪時間               │罪刑                          │
├──┼────────┼────────────┼───────────────┤
│一  │犯罪事實(一)      │93年11月11日、93年11月間│蔡碧玲犯連續業務侵占罪，處有期│
│    │                │、95年1月23日           │徒刑拾月。減為有期徒刑伍月，如│
│    │                │                        │易科罰金，以銀元參佰元即新臺幣│
│    │                │                        │玖佰元折算壹日。偽造如附表三編│
│    │                │                        │號一「偽造署押」欄之偽造署名壹│
│    │                │                        │枚沒收。                      │
├──┼────────┼────────────┼───────────────┤
│二  │犯罪事實(二)      │95年12月8日             │蔡碧玲犯業務侵占罪，處有期徒刑│
│    │                │                        │陸月，如易科罰金，以新臺幣壹仟│
│    │                │                        │元折算壹日。減為有期徒刑月，│
│    │                │                        │如易科罰金，以新臺幣壹仟元折算│
│    │                │                        │壹日。                        │
│    │                ├────────────┼───────────────┤
│    │                │97年1月8日              │蔡碧玲犯業務侵占罪，處有期徒刑│
│    │                │                        │陸月，如易科罰金，以新臺幣壹仟│
│    │                │                        │元折算壹日。                  │
├──┼────────┼────────────┼───────────────┤
│三  │犯罪事實(三)      │93年2月3日、93年2月4日  │蔡碧玲犯連續行使偽造私文書罪，│
│    │                │                        │處有期徒刑陸月，如易科罰金，以│
│    │                │                        │銀元參佰元即新臺幣玖佰元折算壹│
│    │                │                        │日。減為有期徒刑月，如易科罰│
│    │                │                        │金，以銀元參佰元即新臺幣玖佰元│
│    │                │                        │折算壹日。偽造如附表三編號二、│
│    │                │                        │三「偽造署押」欄之偽造署名肆枚│
│    │                │                        │沒收。                        │
├──┼─┬──────┼────────────┼───────────────┤
│四  │犯│附表一編號一│95年11月1日             │蔡碧玲犯行使偽造私文書罪，處有│
│    │罪│            │                        │期徒刑肆月，如易科罰金，以新臺│
│    │事│            │                        │幣壹仟元折算壹日，減為有期徒刑│
│    │實│            │                        │貳月，如易科罰金，以新臺幣壹仟│
│    │  │            │                        │元折算壹日。偽造如附表三編號四│
│    │(五)│            │                        │、五之偽造署名肆枚沒收。      │
│    │  ├──────┼────────────┼───────────────┤
│    │  │附表一編號二│96年10月18日            │蔡碧玲犯行使偽造私文書罪，處有│
│    │  │            │                        │期徒刑陸月，如易科罰金，以新臺│
│    │  │            │                        │幣壹仟元折算壹日。偽造如附表三│
│    │  │            │                        │編號六之署名貳枚沒收。        │
│    │  ├──────┼────────────┼───────────────┤
│    │  │附表一編號三│96年12月11日            │蔡碧玲犯行使偽造私文書罪，處有│
│    │  │            │                        │期徒刑伍月，如易科罰金，以新臺│
│    │  │            │                        │幣壹仟元折算壹日。偽造如附表三│
│    │  │            │                        │編號七之署名貳枚沒收。        │
│    │  ├──────┼────────────┼───────────────┤
│    │  │附表二編號四│97年1月7日              │蔡碧玲犯行使偽造私文書罪，處有│
│    │  │            │                        │期徒刑陸月，如易科罰金，以新臺│
│    │  │            │                        │幣壹仟元折算壹日。偽造如附表三│
│    │  │            │                        │編號八之署名貳枚沒收。        │
│    │  ├──────┼────────────┼───────────────┤
│    │  │附表一編號五│97年1月30日             │蔡碧玲犯行使偽造私文書罪，處有│
│    │  │            │                        │期徒刑伍月，如易科罰金，以新臺│
│    │  │            │                        │幣壹仟元折算壹日。偽造如附表三│
│    │  │            │                        │編號九之署名貳枚沒收。        │
│    │  ├──────┼────────────┼───────────────┤
│    │  │附表一編號六│97年2月4日              │蔡碧玲犯行使偽造私文書罪，處有│
│    │  │            │                        │期徒刑肆月，如易科罰金，以新臺│
│    │  │            │                        │幣壹仟元折算壹日。偽造如附表三│
│    │  │            │                        │編號十、十一之署名肆枚沒收。  │
├──┼─┴──────┼────────────┼───────────────┤
│五  │犯罪事實(六)      │96年12月3日             │蔡碧玲犯業務侵占罪，處有期徒刑│
│    │                │                        │陸月，如易科罰金，以新臺幣壹仟│
│    │                │                        │元折算壹日。                  │
└──┴────────┴────────────┴───────────────┘
 附表三：沒收部分
┌──┬─────┬────┬──────────┬─────────┬───────┐
│    │保險號碼  │被害保戶│偽造之保險文書      │偽造署押之欄位    │偽造署押      │
│    │          │        │                    │                  │              │
├──┼─────┼────┼──────────┼─────────┼───────┤
│一  │0000000000│石淑敏  │93年11月11日「保險契│「（原）要保人簽章│「石淑敏」之署│
│    │          │        │約內容變更/保單補發/│（主被保險人）、被│名1 枚。      │
│    │          │        │契約轉換/集體彙繳申 │保險人簽章（次被保│              │
│    │          │        │請書」。            │險人）」欄。      │              │
├──┼─────┼────┼──────────┼─────────┼───────┤
│二  │0000000000│石淑敏  │檔案號碼PＺ0000000000│「借款人（要保人）│「石淑敏」之署│
│    │          │        │7 號保單借款借據。  │」欄、「被保險人簽│名各1 枚。共2 │
│    │          │        │                    │名」欄。          │枚。          │
├──┼─────┼────┼──────────┼─────────┼───────┤
│三  │0000000000│石淑敏  │檔案號碼PＺ0000000000│「借款人（要保人）│「石淑敏」之署│
│    │          │        │2 號保單借款借據。  │」欄、「被保險人簽│名各1 枚。共2 │
│    │          │        │                    │名」欄。          │枚。          │
├──┼─────┼────┼──────────┼─────────┼───────┤
│四  │0000000000│簡清山  │檔案號碼PＺ0000000000│「借款人（要保人）│「簡清山」之署│
│    │          │        │56號保單借款借據。  │」欄、「被保險人簽│名各1 枚。共2 │
│    │          │        │                    │名」欄。          │枚。          │
├──┼─────┼────┼──────────┼─────────┼───────┤
│五  │0000000000│簡清山  │檔案號碼PＺ0000000000│「借款人（要保人）│「簡清山」之署│
│    │          │        │55號保單借款借據。  │」欄、「被保險人簽│名各1 枚。共2 │
│    │          │        │                    │名」欄。          │枚。          │
├──┼─────┼────┼──────────┼─────────┼───────┤
│六  │0000000000│張淑慧  │96年10月18日保險契約│「要保人簽章」欄、│「張淑慧」之署│
│    │          │        │內容變更申請書。    │「被保險人簽章」欄│名各1 枚。共2 │
│    │          │        │                    │。                │枚。          │
├──┼─────┼────┼──────────┼─────────┼───────┤
│七  │0000000000│簡清山  │96年12月11日保險契約│「要保人簽章」欄、│「簡清山」、「│
│    │          │        │內容變更申請書。    │「被保險人簽章」欄│阮氏翠恆」之署│
│    │          │        │                    │。                │名各1 枚。共2 │
│    │          │        │                    │                  │枚。          │
├──┼─────┼────┼──────────┼─────────┼───────┤
│八  │0000000000│張建修  │97年1月7日保險契約內│「要保人簽章」欄、│「張建修」之署│
│    │          │        │容變更申請書。      │「被保險人簽章」欄│名各1 枚。共2 │
│    │          │        │                    │。                │枚。          │
├──┼─────┼────┼──────────┼─────────┼───────┤
│九  │0000000000│簡清山  │97年1 月30日保險契約│「要保人簽章」欄、│「簡清山」、「│
│    │          │        │內容變更申請書。    │「被保險人簽章」欄│阮氏翠恆」之署│
│    │          │        │                    │。                │名各1 枚。共2 │
│    │          │        │                    │                  │枚。          │
├──┼─────┼────┼──────────┼─────────┼───────┤
│十  │0000000000│簡清山  │檔案號碼PＺ0000000000│「借款人（要保人）│「簡清山」之署│
│    │          │        │58號保單借款借據。  │」欄、「被保險人簽│名各1 枚。共2 │
│    │          │        │                    │名」欄。          │枚。          │
├──┼─────┼────┼──────────┼─────────┼───────┤
│十一│0000000000│簡清山  │檔案號碼PＺ0000000000│「借款人（要保人）│「簡清山」之署│
│    │          │        │59號保單借款借據。  │」欄、「被保險人簽│名各1 枚。共2 │
│    │          │        │                    │名」欄。          │枚。          │
└──┴─────┴────┴──────────┴─────────┴───────┘